# How to think{#kort-cyclisch-moderniseren}
De landmacht is een overheidsorganisatie die -waar nodig- een zwaardmacht moet zijn op plekken waar vrede en veiligheid geen vanzelfsprekendheid is. Vanuit de grondwettelijke taken is afgeleid hoe de Landmacht optreedt, welke materieel en personele middelen daarvoor nodig zijn en hoe dit wordt georganiseerd. Deze lineaire denkmodellen dragen decenia lang bij aan de innovatie in het landoptreden. De bestaande Landmacht organisatie is in een continue verbeter modus vanuit deze volgordelijkheid.

De technologische en sociale innovaties gaan echter zo snel dat ook op andere, snellere manieren wordt gekeken naar modernisering van de bestaande organisatie en vernieuwing voor de toekomstige organisatie. Military Design & Innovation geeft nieuwe manieren om innovatie bij de Landmacht uit te voeren in het tempo van de markt. Centraal staat daarbij een integrale aanpak met externe partijen.

Nieuwe manieren vragen om anders denken en doen dan we gewend waren. In dit hoofdstuk beschrijven we een aantal relevante denkmodellen en enkele terminologie om die gezamenlijke veranderopgaaf te ondersteunen.

## effectbrenger
```{r, mmm-model, out.width="35%", fig.cap='De unieke combinatie van mens, manier en middel maakt een effectbrenger.', echo=FALSE}
img_dir <- "data/images/"
img_path <- "20210324-MDI-mmm-model.png"
img <- paste(img_dir, img_path, sep="", collapse=NULL)
knitr::include_graphics(img)
rm(img_dir, img_path, img)
```

Een military capability, organisatie onderdeel of subsysteem is een unieke combinatie van mens, manieren en middel(en). Deze unieke combinatie noemen we een effectbrenger.

```{r, effectbrenger, out.width="400", fig.cap='Een effectbrenger genereert activiteiten met een specifieke output.', echo=FALSE}
img_dir <- "data/images/"
img_path <- "20210324-MDI-effectbrenger.png"
img <- paste(img_dir, img_path, sep="", collapse=NULL)
knitr::include_graphics(img)
rm(img_dir, img_path, img)
```

Deze effectbrenger voert activiteiten uit met een specifieke, direct te relateren, output. Dit geheel van effectbrenger, activiteiten en output is een zelfstandig en gesloten systeem. De output is afhankelijk van de effectbrenger en activiteiten.

```{r, effectbrenger-met-ei, out.width="450", fig.cap='In een specifieke context creëert een effectbrenger met acitiviteiten en output een effect vanuit de omgeving.', echo=FALSE}
img_dir <- "data/images/"
img_path <- "20210324-MDI-effectbrenger-ei.png"
img <- paste(img_dir, img_path, sep="", collapse=NULL)
knitr::include_graphics(img)
rm(img_dir, img_path, img)
```

## effect{#effect}
De activiteiten en output genereren een reactie in de omgeving, het indirect te relateren, effect. Dit creëert de waarde en impact van de effectbrenger in een specifieke context.

```{r, effectbrenger-in-eieren, out.width="550", fig.cap='Abstracte vormgeving van een specifieke context met een ingebrachte en geactiveerde effectbrenger.', echo=FALSE}
img_dir <- "data/images/"
img_path <- "20210324-MDI-eieren-huidig.png"
img <- paste(img_dir, img_path, sep="", collapse=NULL)
knitr::include_graphics(img)
rm(img_dir, img_path, img)
```

Het feit dat de context veranderd bij het inbrengen of activeren van een effectbrenger is geen causaliteit maar hoogstens een correlatie. Gedegen experimenteren en valideren is daarom van belang.

## context
In de beschrijving van de paragraaf \@ref(effect) effecten werd een eerste relatie gelegd met een context. In deze paragraaf \@ref(context) worden de soorten context beschreven die regelmatig terugkomen binnen Military Design & Innovation. Allereerst een kleine 'side step' over de betekenis van context.

Oxford Dictionary spreekt over "The circumstances that form the setting for an event, statement, or idea, and in terms of which it can be fully understood."[@context] en het Van Dale woordenboek definieert context als "samenhang". De beschrijving die Military Design & Innovation --voorlopig-- aanhoudt is:

>"de plaats- en tijdsgebonden setting van samenhangende relevante actoren en factoren van invloed rondom een specifieke effectbrenger of vraagstuk, bezien vanuit verschillende standpunten, perspectieven en percepties".

Hierdoor onstaan twee contexten binnen Military Design & Innovation. Allereerst de operationele context rondom het design van een vernieuwende operationele capaciteit, en als tweede de organisatie context rondom het innovatietraject wat een idee of ambitie naar implementatie brengt.

### operationele context
De operationele context is beschrijvend en geeft betekenis aan de opgaaf, eenheid en effectbrenger. Bij het innoveren, moderniseren en transformeren binnen de Koninklijke Landmacht is de setting gedefinieerd als 'het landoptreden', zodat de inspanningen gericht blijven op de operationele taak. We onderscheiden hierin de probleem, experimentele en toekomstige context.

#### probleem context
```{r, eieren-in-beweging-1, out.width="150", fig.cap='Abstracte vormgeving van probleem context.', echo=FALSE}
img_dir <- "data/images/"
img_path <- "20210324-MDI-eieren-beweging-1.png"
img <- paste(img_dir, img_path, sep="", collapse=NULL)
knitr::include_graphics(img)
rm(img_dir, img_path, img)
```

In een probleem context beschrijven we de huidige militaire operationele setting van een effectbrenger (militairy capability of eenheid) en beschouwen we een voorgestelde capability gap (operationeel capaciteitsprobleem) of shortfall (operationele tekortkoming). Meestal is sprake van een bestaande effectbrenger die verbeterd wordt, soms wordt een geheel nieuwe effectbrenger ontwikkeld.

Door het opzetten van een probleem context krijgen de betrokken actoren een gemeenschappelijk beeld van de operationele militaire setting waarin het probleem, uitdaging of vraagstuk is ontstaan.

Gezamenlijk plaatsen potentiële partners de opgaaf in de militaire operationele setting. Voor militairen is deze setting 'normaal' omdat het hun vakgebied en realiteit is maar voor een niet-militair kan het bijzonder, soms 'ver van het bed' en vaak slecht inleefbaar zijn. Dit betekend ook dat militairen blinde vlekken hebben voor de setting en niet-militaire nieuwe inzichten geven. Gezamenlijk werken aan de probleem context verijkt daarmee de vraagarticulatie en aanbodspecificatie.

#### toekomstige context
```{r, eieren-in-beweging-3, out.width="150", fig.cap='Abstracte vormgeving van toekomstige context.', echo=FALSE}
img_dir <- "data/images/"
img_path <- "20210324-MDI-eieren-beweging-3.png"
img <- paste(img_dir, img_path, sep="", collapse=NULL)
knitr::include_graphics(img)
rm(img_dir, img_path, img)
```
In een toekomstige context beschrijven we de voorgestelde militaire operationele setting van de beoogde effectbrenger. Hierin beschouwen we de effectbrenger integraal binnen het militaire systeem waarin het na implementatie zal optreden.

Door het opzetten van een toekomstige context krijgen de betrokken actoren een beeld bij de integraliteit en complexiteit van de design opgaaf, wordt gewerkt aan overzicht van relevante lopende initiatieven en onstaat inzicht in de de ontwikkelrichting en meerwaarde van de beoogde effectbrenger. Dit draagt bij aan designkeuzes, organisatie mogelijkheden en indicatoren voor validatie.

Gezamenlijk werken potentiële partners met relevante actoren aan een gemeenschappelijk beeld van de toekomstige setting waarin militaire capaciteiten optreden. Daarin worden ook de gewenste effecten gedefinieerd die het optreden moeten creëeren. De setting met de gewenste effecten maakt de toekomstige context.

#### experimentele context
```{r, eieren-in-beweging-2, out.width="150", fig.cap='Abstracte vormgeving van experimentele context.', echo=FALSE}
img_dir <- "data/images/"
img_path <- "20210324-MDI-eieren-beweging-2.png"
img <- paste(img_dir, img_path, sep="", collapse=NULL)
knitr::include_graphics(img)
rm(img_dir, img_path, img)
```

In een experimentele context ontwikkelen en valideren de partners de beoogde effectbrenger. Militaire experimenten kunnen zelden plaatsvinden in een laboratorium of operationele realiteit. Zo realistisch mogelijk wordt de operationele setting van een ontwikkelde effectbrenger nagebootst.

Door het opzetten van een gecontroleerde setting kan de ontwikkelde effectbrenger worden beproefd en kunnen de werkelijke reacties van de omgeving worden waargenomen. De mate van controle is onder andere afhankelijk van het technical readiness level (TRL) van middelen, de maturiteit van de effectbrenger en vigerende wet- en regelgeving. Ook de wijze van meten en valideren beinvloed de gewenste setting van het experiment.

Omdat we het traject zoveel mogelijk in samenhang en tempo doorlopen, starten we zo vroeg mogelijk met het opzetten en vaststellen van de experimentele context. Samen met interne en externe partners, het kenniscentrum en operationele eenheden creëeren we een gecontroleerde operationele omgeving met een eenheid in training, oefening of bij inzet.

### organisatorische context
De organisatorische context is de setting van relevante en betrokken actoren en factoren die een relatie hebben of kunnen krijgen met het innovatie traject. Het zijn mensen, manieren en middelen die randvoorwaardelijk zijn voor het succesvol doorlopen van een innovatie traject.

De setting van actoren en factoren brengen we in kaart en de dynamiek verstaan we door de onderlinge relaties en verbindingen te leggen. Het resultaat is een weergave van het multi-actornetwerk wat ondersteund bij het doen van interventies en daarmee beinvloeden van de context.

#### factoren
Factoren zijn materiële en immateriële zaken zoals feiten, objecten, projecten, systemen, procedures, mechanisme of materieel. De relevantie factoren van invloed op het innovatietraject kunnen vanuit verschillende perspectieven worden beschouwd. Vaak terugkerende perspectieven zijn niveau, domein, vakgebied, projecten/programma's, doctrine en beleid.

Met niveau onderscheiden we het politiek strategisch, militair strategisch, militair operationeel en militair tactisch niveau. Waar nodig kan beleid, bestuur en uitvoeringsniveaus worden onderscheiden.

Binnen de militaire context kent de domeinen, maritiem, land, air, space en cyber. Vakgebieden zijn talrijk zowel binnen de militaire, civiele en academische context. Projecten of programma's worden toegepast op materiële vernieuwing of -vervanging, reorganisatie en kennis- en innovatie. Tot slot worden continue doctrine publicaties aangepast via de NATO en Nederlandse kennsi- en expertisecentra en beleid gecreëerd op de ministeries.

Bronnen voor het identificeren en selecteren van de relevante factoren van invloed zijn ondermeer:
- Defensienota 2018 Invasteren in onze mensen, slagkracht en zichtbaarheid
- Defensie Innovatiestrategie Samen sneller innoveren
- Defensievisie 2035 Vechten voor een veilige toekomst
- Strategische Kennis- en Innovatieagenda 2021-2025
- CDS Aanwijzing A-700 Gereedstelling
- CLAS Toekomstvisie Veiligheid is vooruitzien
- CLAS Operationeel kader voor het landoptreden (OKL)
- CLAS nota Marsrichting, marsroutes en MTO's
- Nederlandse Defensie doctrine
- Doctrine publicatie 3.2 Landoperaties
- Defensie kennis en innovatieplan
- Defensie investeringsplan

#### actoren
Actoren zijn handelende subjecten zoals individuen, groepen, communities, eenheden, afdelingen, organisatiedelen, bedrijven, instellingen en samenwerkverbanden. In de meeste gevallen spreken we binnen de organisatorische context over organisaties, eenheden en de functionaris die deze vertegenwoordigd.

De relevante actoren van invloed hebben een wederzijdse afhankelijkheid met elkaar en het innovatietraject. Zij proberen elkaar te beinvloeden. "De pogingen die de actor onderneemt zijn interventies. Een interventie kan van alles inhouden, zoals een regel, mededeling, geld beschikking, informatie, dreiging, verbod, enzovoort." [@bruijn2017management, p.16]. Interventies kunnen daarmee factoren zijn die invloed hebben op het innovatietraject.

Dit dynamisch geheel van wederzijds afhankelijke actoren, die interventies plegen, onderlinge variëteit kennen en zich relatief gesloten kunnen opstellen noemt @bruijn2017management een multi-actornetwerk. Dit netwerk kan verbeeld worden in verschillende lagen. Voor de organisatorische context van innovatietrajecten is het onderscheid in een strategische-, management- en uitvoerende laag behulpzaam.
