# How to plan

>De content van dit hoofdstuk wordt herschreven aan de hand van de doorontwikkeling van de Programmatische aanpak die binnen de afdeling Innovatie (io) wordt opgezet. Neem contact met mij op voor de actuele informatie.


## fasering
```{r, fig.cap='Fasering van het proces voor Military Design \\& Innovatie.', echo=FALSE}
img_dir <- "data/images/"
img_path <- "20210401-MDI-activiteiten-pallet-2.png"
img <- paste(img_dir, img_path, sep="", collapse=NULL)
knitr::include_graphics(img)
rm(img_dir, img_path, img)
```
Het proces kent drie fasen; het ontwikkelen van een plan, experimenteren met het idee en valideren van de resultaten. Deze fasen moeten leiden tot implementatie waar Military Design & Innovation in principe de verantwoordelijkheid overdraagd aan de staande organisatie.

Tijdens de ontwikkelfase worden ambities verwoord, ideeën gegenereerd, vragen gearticuleerd en het samenwerkverband georganiseerd. Afhankelijk van het vraagstuk kan dit abstract of onduidelijk zijn maar ook specifiek en gedetaileerd. De ontwikkelfase resulteerd in een plan waarin staat wie -in beginsel- samenwerkt, wat het gemeenschappelijk resultaat is en via welke route het samenwerkverband het gemeenschappelijk resultaat hoopt te bereiken.

In de experimenteerfase wordt de beoogde effectbrenger ontwikkeld, de experimentele context gecreeerd en het idee getoetst in de ontwikkelde situatie. Afhankelijk van het vraagstuk is de effectbrenger al ontwikkeld of worden prototypen gedurende het experiment in iteraties doorontwikkeld op basis van testresultaten. De experimeteerfase resulteerd in een rapport met de meetwaarden, praktische resultaten en werkelijke effecten van ingebrachte effectbrengers.

Met de validatie evalueren de samenwerkende partners, de opdrachtgever en relevante subject matter experts de effectbrenger en de resultaten van het experiment op de vooraf gedefinieerde waardenpropositie. Samen wegen zij of de effectbrenger in voldoende maten bijdraagd aan het beoogde effect, gewenste situatie en de toekomstige context. Het resulterende rapport geeft input aan de implementatie van het design concept.

### succes-indicatoren
```{r, fig.cap='impressie van plan versus uitvoering [bron](https://www.myhealthcareer.com.au/inspirational/the-road-to-success/) ', out.width="450px", echo=FALSE}
img_dir <- "data/images/"
img_path <- "The-road-to-success-crop.png"
img <- paste(img_dir, img_path, sep="", collapse=NULL)
knitr::include_graphics(img)
rm(img_dir, img_path, img)
```
Om te komen tot een succesvol traject zijn in de pratijk van Military Design & Innovation indicatoren ontwikkeld die in grote mate bepalend zijn voor het doorpakken van een traject en bijdrage aan de mate van succes. Ook voorspellen de indicatoren mogelijke hindernissen (ook wel struikelblokjes) op het pad. Deze indicatoren zijn:

- operationele noodzaak
- kort-cyclisch
- impact
- resources
- implementeerbaar
- eigenaarschap
- CD&E-plan
- vernieuwend
- sanity check
- relevante projecten of programma's
- risicobeoordeling
