# How to think{#kort-cyclisch-moderniseren}
De landmacht is een overheids organisatie die -waar nodig- een zwaardmacht moet zijn op plekken waar vrede en veiligheid geen vanzelfsprekendheid is. Vanuit de grondwettelijke taken is afgeleid hoe de Landmacht optreedt, welke materieel en personele middelen daarvoor nodig zijn en hoe dit wordt georganiseerd. Deze lineaire denkmodellen dragen decenia lang bij aan de innovatie in het landoptreden. De bestaande Landmacht organisatie is in een continue verbeter modus vanuit deze volgordelijkheid.

De technologische en sociale innovaties gaan echter zo snel dat ook op andere, snellere manieren moet worden gekeken naar modernisering van de bestaande organisatie en vernieuwing voor de toekomstige organisatie.

Military Design & Innovation geeft manieren om innovatie bij de Landmacht uit te voeren in het tempo van de markt. Centraal staat daarbij een integrale aanpak, met externe partijen door experimenten. Het denkmodel wat we hierbij gebruiken heet 'de effectbrenger'.

## effectbrenger
```{r, mmm-model, out.width="350", fig.cap='De unieke combinatie van mens, manier en middel maakt een effectbrenger.', echo=FALSE}
img_dir <- "data/images/"
img_path <- "20210324-MDI-mmm-model.png"
img <- paste(img_dir, img_path, sep="", collapse=NULL)
knitr::include_graphics(img)
rm(img_dir, img_path, img)
```

Een military capability, organisatie onderdeel of subsysteem is een unieke combinatie van mens, manieren en middel(en). Deze unieke combinatie noemen we een effectbrenger.

```{r, effectbrenger, out.width="400", fig.cap='Een effectbrenger genereert activiteiten met een specifieke output.', echo=FALSE}
img_dir <- "data/images/"
img_path <- "20210324-MDI-effectbrenger.png"
img <- paste(img_dir, img_path, sep="", collapse=NULL)
knitr::include_graphics(img)
rm(img_dir, img_path, img)
```

Deze effectbrenger voert activiteiten uit met een specifieke, direct te relateren, output. Dit geheel van effectbrenger, activiteiten en output is een zelfstandig en gesloten systeem. De output is afhankelijk van de effectbrenger en activiteiten.

```{r, effectbrenger-met-ei, out.width="450", fig.cap='In een specifieke context creëert een effectbrenger met acitiviteiten en output een effect vanuit de omgeving.', echo=FALSE}
img_dir <- "data/images/"
img_path <- "20210324-MDI-effectbrenger-ei.png"
img <- paste(img_dir, img_path, sep="", collapse=NULL)
knitr::include_graphics(img)
rm(img_dir, img_path, img)
```
## effect{#effect}
De activiteiten en output genereren een reactie in de omgeving, het indirect te relateren, effect. Dit creëert de waarde en impact van de effectbrenger in een specifieke context.

```{r, effectbrenger-in-eieren, out.width="550", fig.cap='Abstracte vormgeving van een specifieke context met een ingebrachte en geactiveerde effectbrenger.', echo=FALSE}
img_dir <- "data/images/"
img_path <- "20210324-MDI-eieren-huidig.png"
img <- paste(img_dir, img_path, sep="", collapse=NULL)
knitr::include_graphics(img)
rm(img_dir, img_path, img)
```

Het feit dat de context veranderd bij het inbrengen of activeren van een effectbrenger is geen causaliteit maar hoogstens een correlatie. Gedegen experimenteren en valideren is daarom van belang.

<!--
## gewenst effect en ambitie
```{r, eieren, fig.cap='Abstracte vormgeving van drie situaties of contexten in een experiment.', echo=FALSE}
# img_dir <-
img1_path <- "data/keynote-slides/20200430-CDE-Designprocess/20200430-CDE-Designprocess.011.png"
img1 <- readPNG(img1_path, native = TRUE, info = TRUE)
knitr::include_graphics(img1_path)
rm(img1_path, img1)
```
-->

## context
In de beschrijving van de paragraaf \@ref(effect) effecten werd een eerste relatie gelegd met een context. In deze paragraaf \@ref(context) worden de soorten context beschreven die regelmatig terugkomen binnen Military Design & Innovation. Allereerst een kleine 'side step' over de betekenis van context.

Oxford Dictionary spreekt over "The circumstances that form the setting for an event, statement, or idea, and in terms of which it can be fully understood.""[@context] en het Van Dale woordenboek definieert context als 'samenhang'. De beschrijving die Military Design & Innovation --voorlopig-- aanhoudt is:

>"de plaats- en tijdsgebonden setting van samenhangende relevante actoren en factoren van invloed rondom een specifieke effectbrenger, bezien vanuit verschillende standpunten, perspectieven en percepties".

De context is daarmee beschrijvend en geeft betekenis aan de opgaaf, eenheid en effectbrenger. Bij het innoveren, moderniseren en transformeren binnen de Koninklijke Landmacht is de setting gedefinieerd als 'het landoptreden', zodat de inspanningen gericht blijven op de operationele taak. We onderscheiden hierin de probleem, experimentele en toekomstige context.

Actoren en factoren die nodig zijn voor een innovatie worden binnen Military Design & Innovation gezien als randvoorwaardelijke mensen, manieren en middelen voor het organiseren en realiseren van innovatie.

<!--
In militair jargon spreekt men vaak over de 'toestand' of 'situatie', waarbij een bijvoegelijk naamwoord verdere duiding kan geven. Voorbeeld: de huidige toestand in een bevel beschrijft fysieke, virtuele en sociale dimensies van een specifiek gebied in het 'nu'. De toestand of situatie is
-->

### probleem context
```{r, eieren-in-beweging-1, out.width="150", fig.cap='Abstracte vormgeving van probleem context.', echo=FALSE}
img_dir <- "data/images/"
img_path <- "20210324-MDI-eieren-beweging-1.png"
img <- paste(img_dir, img_path, sep="", collapse=NULL)
knitr::include_graphics(img)
rm(img_dir, img_path, img)
```
Door het opzetten van een probleem context krijgen de betrokken actoren een gemeenschappelijk beeld van de operationele militaire setting waarop het innovatie vraagstuk gericht is.

In een probleem context beschouwen we een voorgestelde --vernieuwde-- effectbrenger en beschrijven we de huidige operationele setting van een eenheid. Meestal is sprake van een bestaande effectbrenger die verbeterd wordt, soms wordt een geheel nieuwe effectbrenger ontwikkeld.

Potentiële partners plaatsen de opgaaf in militair operationele setting. Voor militairen is deze setting 'normaal' omdat het hun vakgebied en realiteit is maar voor een niet-militair kan het bijzonder, soms 'ver van het bed' en vaak slecht inleefbaar zijn. Dit betekend ook dat militairen blinde vlekken hebben voor de setting en niet-militaire nieuwe inzichten geven. Gezamenlijk werken aan de probleem contrext verijkt daarmee de vraagarticulatie en aanbodspecificatie.

### experimentele context
```{r, eieren-in-beweging-2, out.width="150", fig.cap='Abstracte vormgeving van experimentele context.', echo=FALSE}
img_dir <- "data/images/"
img_path <- "20210324-MDI-eieren-beweging-2.png"
img <- paste(img_dir, img_path, sep="", collapse=NULL)
knitr::include_graphics(img)
rm(img_dir, img_path, img)
```
Door het opzetten van een experimentele context kan de ontwikkelde effectbrenger worden beproefd en kunnen de werkelijke reacties van de omgeving worden waargenomen.

Militaire experimenten vinden zelden plaats in een laboratorium of operationele realiteit. Toch is een gecontroleerde omgeving noodzakelijk voor het meten en valideren van ontwikkelde effectbrengers. De mate van controle is mede afhankelijk van het technical readiness level (TRL) van middelen, de maturiteit van de effectbrenger en vigerende wet- en regelgeving. Ook de wijze van meten en valideren beinvloed de gewenste setting van het experiment.

Omdat we het traject zoveel mogelijk in samenhang doorlopen en tempo willen behouden, starten we zo vroeg mogelijk met het opzetten en vaststellen van de expermentele context. Samen met interne en externe partners, het kenniscentrum creëeren we een gecontroleerde operationele omgeving met een eenheid in training, oefening of bij inzet.

### toekomstige context
```{r, eieren-in-beweging-3, out.width="150", fig.cap='Abstracte vormgeving van toekomstige context.', echo=FALSE}
img_dir <- "data/images/"
img_path <- "20210324-MDI-eieren-beweging-3.png"
img <- paste(img_dir, img_path, sep="", collapse=NULL)
knitr::include_graphics(img)
rm(img_dir, img_path, img)
```
Het Ministerie Defensie schetste toekomstscenario's en formuleerde ambities en inrichtingsprincipes. De Koninklijke Landmacht beschreef een visie en ontwikkellijnen. Het is aan kennisadviseurs, kenniswerkers en subject matter experts om daarbinnen ambities, operationele wensen en behoeften, technologische ontwikkelingen en inventies te programmeren.

Dit bereiken we door samen met relevante actoren te werken aan een gemeenschappelijk beeld van de toekomstige setting waarin militaire capaciteiten optreden. Daarin worden ook de gewenste effecten gedefinieerd die het optreden moeten creëeren. De setting met de gewenste effecten maakt de toekomstige context.

Door de toekomstige context in het denkmodel te plaatsen onstaat inzicht in de de ontwikkelrichting en meerwaarde van de beoogde effectbrenger. Dit inzicht draagt bij aan designkeuzes en indicatoren voor validatie.

<!--
We innoveren om in de toekomst relevant en --waar nodig-- dominant te blijven. Het ontwikkelen en implementeren van de juiste militaire capabilities kost tijd en energie. Een mate van richten, plannen en organiseren van innovatie en inregelen van randvoorwaarden is daarom wenselijk.
-->

<!--
Een vraagstuk binnen het experiment is de haalbaarheid van het beoogde effect door de effectbrenger in de specifieke situatie. Afhankelijk van de experimenteer-omgeving zullen verschillende methoden worden toegepast om te kunnen valideren of het beoogde effect is bereikt.
--

### system in system {-}
```{r, fig.cap='Fractile patroon van effectbrengers', echo=FALSE}
# img_dir <-
img1_path <- "data/images/20190710-CDE-designproces_CDE-FractileModel.png"
img1 <- readPNG(img1_path, native = TRUE, info = TRUE)
knitr::include_graphics(img1_path)
rm(img1_path, img1)
```

Inzoomen op de effectbrenger als operationele entiteit zien we een fractile pattern ontstaan. Zoals we een groep plaatsen in een peloton, compagnie, bataljon en brigade maakt een effectbrenger ook altijd deel uit van een groter verband. Dit zorgt voor een extra dimensie in de complexiteit van het Design process. Voorlopig noem ik deze dimensie de operationele opschaling.
